最高法院民事判決　　　　　　　　　　　　　　　　九十三年度台上字第六七九號
　　上　訴　人　甲○○
　　訴訟代理人　楊俊樂律師
　　上　訴　人　乙○○
　　被 上訴 人　丙○○
右當事人間請求返還不當得利等事件，上訴人對於中華民國九十一年八月七日台灣高
等法院台中分院第二審更審判決（九十一年度上更(一)字第一０號），提起上訴，本院
判決如下：
    主  文
原判決關於命上訴人甲○○給付及負擔該訴訟費用部分廢棄，發回台灣高等法院台中
分院。
其他上訴駁回。
第三審訴訟費用關於駁回其他上訴部分，由上訴人負擔。
    理  由
本件被上訴人請求確認上訴人甲○○對乙○○之新台幣（下同）二百三十萬元之債權
不存在，其訴訟標的對於上訴人各人必須合一確定，依修正前民事訴訟法第五十六條
第一項第一款規定，甲○○上訴之效力及於乙○○，爰併列其為上訴人，合先敘明。
次查被上訴人起訴主張：乙○○積欠伊二百十萬元及自民國八十六年五月九日起至清
償日止，按年息百分之五計算之利息，伊訴請乙○○給付，經原審另案判決伊勝訴確
定。伊以該確定判決為執行名義，聲請台灣彰化地方法院（下稱彰化地院）強制執行
，拍賣乙○○之不動產。因乙○○另積欠甲○○賭債二百三十萬元，乃簽發交付同額
本票予甲○○，惟甲○○之賭債債權並非合法，對乙○○應無債權存在。詎其竟聲請
法院對乙○○發支付命令，並於該支付命令確定後，據以聲請參與分配，致伊僅獲分
配一百二十四萬一千六百八十五元，尚有九十九萬四千三百八十三元債權未獲受償，
甲○○則受分配一百三十萬二千五百九十一元等情。求為確認甲○○對乙○○之二百
三十萬元債權不存在；並依不當得利、侵權行為及代位之法律關係，求為命甲○○給
付乙○○八十五萬八千三百十五元，由伊代位受領之判決。嗣於原審前審擴張其應受
判決事項之聲明，求為命甲○○給付乙○○九十九萬四千三百八十三元，由伊代位受
領之判決。
上訴人則以：乙○○對甲○○所負之二百三十萬元債務係借款，並非賭債等語，資為
抗辯。
原審以：被上訴人主張乙○○積欠伊上開債務，已據提出原審另案八十六年度上字第
五一一號返還墊款事件確定判決為證，自屬真實。上訴人自八十五年一月中旬起，共
同連續意圖營利，聚眾賭博，經營俗稱六合彩賭博，擔任組頭，甲○○出資八成，乙
○○出資二成，結算後，乙○○應分擔賠付彩金三百萬元，除以汽車一輛抵付外，尚
欠甲○○二百七十萬元，簽付借據及本票予甲○○，嗣由乙○○之夫詹智裕簽發借據
及三張本票予甲○○，承擔乙○○之上開債務，業經上訴人於刑事案件警訊及偵、審
中供明，復據甲○○於另案彰化地院八十五年度訴字第一一０七號確認債權不存在事
件審理中陳明，有各該筆錄及刑事案件判決可稽。甲○○嗣於原審另案八十六年度上
字第三０一號確認債權不存在事件審理中與詹智裕達成和解，由詹智裕給付甲○○四
十萬元，其餘二百三十萬元由乙○○簽付同額本票予甲○○予以承擔，有該案準備程
序及和解筆錄可憑。足徵乙○○係因與甲○○共同經營六合彩賭博而負欠系爭債務。
上訴人雖辯稱：系爭債務係乙○○因經營藥局向甲○○借用云云，惟不能舉證證明，
自不足採。賭博係違反法令之行為，乙○○因與甲○○共同經營六合彩賭博負欠系爭
債務，依民法第七十一條前段規定，應屬無效。縱其嗣後將之更改為借貸，及簽發系
爭本票予甲○○，甲○○仍不能因而取得對乙○○之債權。甲○○聲請法院對乙○○
發支付命令確定，不能拘束被上訴人。被上訴人聲請法院強制執行，拍賣乙○○之不
動產，甲○○以該確定支付命令為執行名義，聲明參與分配，執行法院製作分配表，
被上訴人僅獲分配一百二十四萬一千六百八十五元，尚有九十九萬四千三百八十三元
債權未能受償，甲○○則受分配一百三十萬二千五百九十一元，有該執行案卷可考。
被上訴人主張其法律上地位有不安之狀態存在，請求確認甲○○對乙○○之二百三十
萬元債權不存在，自有即受確認判決之法律上利益，洵屬正當，應予准許。甲○○之
上開分配款，業經被上訴人聲請法院予以假扣押，尚未領取，其並未受有利益，固不
成立不當得利。惟其以不存在之債權取得執行名義聲明參與分配，致被上訴人之九十
九萬四千三百八十三元債權未能受償而受有損害，被上訴人自得依侵權行為及代位之
法律關係，請求甲○○賠償並代位受領。從而，被上訴人請求甲○○給付乙○○九十
九萬四千三百八十三元，由其代位受領，即屬有據，應予准許。爰廢棄第一審所為被
上訴人敗訴部分之判決，改判如其聲明，及維持第一審所為上訴人敗訴部分之判決，
駁回其上訴，並就被上訴人擴張之訴部分，判決其勝訴。
關於廢棄部分：
按債權人得以自己名義代位行使者，為債務人之權利而非自己之權利，若債務人自己
並無該項權利，債權人即無代位行使之可言。被上訴人並未主張甲○○對伊有侵權行
為，請求甲○○賠償伊所受損害，而係代位乙○○行使對甲○○之侵權行為損害賠償
請求權，請求甲○○給付乙○○九十九萬四千三百八十三元，由伊代位受領。乃原審
就乙○○對於甲○○究竟有無此項請求權，恝置不論，遽以上開理由而就此部分為甲
○○不利之判決，自有判決不備理由之違法。甲○○上訴論旨，指摘此部分原判決不
當，求予廢棄，非無理由。
關於駁回上訴部分：
原審就被上訴人請求確認甲○○對乙○○之二百三十萬元債權不存在部分，為上訴人
敗訴之判決，經核於法並無違誤。上訴論旨，就原審取捨證據、認定事實之職權行使
，指摘此部分原判決不當，求予廢棄，非有理由。
據上論結，本件上訴一部為有理由，一部為無理由。依民事訴訟法第四百七十七條第
一項、第四百七十八條第二項、第四百八十一條、第四百四十九條第一項、第七十八
條，判決如主文。
中　　　華　　　民　　　國　　九十三　　年　　　四　　　月　　　八　　　日
                              最高法院民事第三庭
                                  審判長法官  林　奇　福
                                        法官  陳　國　禎
                                        法官  李　彥　文
                                        法官  陳　重　瑜
                                        法官  黃　秀　得
      右正本證明與原本無異
 　　　　　                              　　　書  記  官
中　　　華　　　民　　　國　　九十三　　年　　　四　　　月　　二十一　　日
                                                                        Ｋ
